Inventaris van het archief van H. van Hemert tot Dingshof [levensjaren 1879-1972], (1864) 1906-1972
Nationaal Archief, Den Haag
Familiearchief Van Hemert tot Dingshof
Hemert tot Dingshof, Van
1864-1972
merendeel 1906-1972
C25072
8.50 meter; 652 inventarisnummers.
Normale, geschreven, getypte en gedrukte documenten, geen bijzondere handschriften.
Nationaal Archief, Den Haag
Haro, baron van Hemert tot Dingshof (1879-1972)
Haro, baron van Hemert tot Dingshof (1879-1972) volgde een loopbaan bij de marine. In China was hij belast met de bescherming van het Nederlandse gezantschap, en later in Nederlandsch-Indië met het commando over de marinekazerne Goeboeng. Hierna werd hij instructeur, maar trad opnieuw in dienst als commandant van een door hemzelf geformeerd marinebataljon dat hij aanvoerde in gevechtshandelingen tegen Duitsland in mei 1940. Het archief bevat vooral stukken betreffende zijn commando van de Nederlandse gezantschapswacht in Peking van 1913 tot 1920.
Archiefvorming
Geschiedenis van de archiefvormer
Haro, baron van Hemert tot Dingshof, werd op 12 mei 1879 in Assen geboren als zoon van Coenraad Jan van Hemert tot Dingshof en Anna Adriana Reinira Hendrika van der Wijck. Hij begon een loopbaan bij de marine als adelborst 3e klasse op 1 september 1896
Voor een uitgebreide staat van dienst, zie stamboeken van Marine-officieren na 1850, serie D, stamboeknummer 116.
, en werd op 21 september 1900 tot 2e luitenant der Mariniers benoemd. Nog tijdens zijn dienst in Nederland, op 21 september 1904, volgde zijn bevordering tot 1e luitenant; daarna volgde een periode in Nederlands-Indië van 1905 tot 1908, waarin hij de expeditie naar Bali in 1906 meemaakte.
Na zijn terugkeer in Nederland werd hij ingedeeld in Rotterdam, waar hij onder meer belast was met de instructie van recruten bij de opleiding van de afdeling mariniers. Op 31 mei 1913 vertrok hij met het stoomschip "Ophir" naar Nederlands-Indië, vanwaar hij vanaf 14 augustus 1913 belast was met het commando van de Nederlandse gezantschapswacht in Peking. Kort daarop volgde zijn bevordering tot kapitein.
Zijn taak was de activering van een militaire beschermingswacht van het Nederlandse gezantschap, dat met de gezantschappen van andere mogendheden in een speciale wijk in Peking was ondergebracht. Toen in 1914 de Eerste Wereldoorlog uitbrak, was Van Hemert ook verantwoordelijk voor de bescherming van de Duitse gezantschapsgebouwen, sedert de oorlogsverklaring van de Chinese republiek aan de Centralen, ook voor die van Oostenrijk tot het tekenen van de wapenstilstand in 1918.
Van Hemert nam zijn taak serieus op en wist van zijn wacht een verdedigingseenheid te maken, die opgewassen was tegen bedreiging van de gebouwen door interne onlusten in China. Dit bleek, toen de gezantschappen onder vuur werden genomen tijdens een poging van Chang Hsüng om door een staatsgreep het gezag van de Mandsjoe-keizers te herstellen. Chang vluchtte naar de Nederlandse ambassade en werd onder bewaking van de gezantschapswacht gesteld.
Op 15 maart 1920 werd Van Hemert tot Dingshof van het commando van de wacht ontheven. Hij keerde terug naar Nederland, waar hij in 1924 eerste officier der mariniers in Rotterdam werd. Op 9 juni 1927 vertrok hij opnieuw naar Nederlands-Indië, waar hem het commando over de marinekazerne Goeboeng werd opgedragen. Op 14 april 1931 keerde hij, inmiddels luitenant-kolonel geworden, naar Nederland terug, waar hij op 31 mei 1931 eervol uit de zeedienst werd ontslagen.
Zijn loopbaan liep hiermee niet ten einde: vanaf 1934 sloot hij zich bij de marine-reserve aan, waardoor hij vooral betrokken werd bij de opleiding van marine-officieren: hij gaf wintercursussen aan officieren van de mars en gaf leiding aan oefeningen. Ook was hij militair lid van het ambtenarengerecht in Den Haag.
Op 25 juni 1936 trad hij opnieuw in actieve dienst als commandant van een door hemzelf geformeerd marinebataljon in Vlissingen. Op zijn 61e verjaardag commandeerde hij dit bataljon tijdens gevechtshandelingen tegen Duitsland: de dag tevoren, op 10 mei 1940, brak voor Nederland de Tweede Wereldoorlog uit. Bij Koninklijk Besluit van 29 maart 1946, nr. 90, werd hij eervol van de dienst ontheven en gepensioneerd in de rang van kolonel. Bij gelegenheid van het 290-jarig bestaan van het corps mariniers werd hij op 5 december 1955 bevorderd tot generaal-majoor titulair. Zijn band met de marine bleek uit historische onderzoekingen, waarbij de geschiedschrijving over de gezantschapswacht in Peking een belangrijke plaats innam.
Op 21 februari 1972 overleed hij in Den Haag.
Geschiedenis van het archiefbeheer
Het hier beschreven bestand betreft voornamelijk het commando van Van Hemert tot Dingshof over de gezantschapswacht in Peking. Van Hemert verzamelde tijdens zijn werkzaamheden tal van stukken, waaronder vele fotografische opnamen, die blijk gaven van grote belangstelling voor het leven in China. Het was zijn bedoeling om na zijn pensionering geïllustreerde memoires uit te geven over hetgeen hij als het hoogtepunt van zijn leven beschouwde, maar bij nader inzien droeg hij zijn conceptmemoires en de voor deze memoires gebruikte archivalia en aantekeningen over aan J.B. Kist, directeur van het Rijksmuseum, Afdeling Nederlandse Geschiedenis. De door hem gemaakte foto's leende hij tevoren uit van het Bureau voor Marinehistorie in Den Haag, dat afdrukken bewaart in zijn documentatieverzameling over Nederlandse mariniers in China, en kopieën aan Van Hemert terugzond.
Een 16-tal foto's, die door of in opdracht van Van Hemert tot Dingshof vervaardigd werden tijdens de expeditie in Bali in 1906 bevinden zich in het museum Bronbeek in Arnhem onder catalogusnummer 3267, nr. 1-16.
Op 14 april 1976 werd door J.B. Kist, directeur van het Rijksmuseum, afdeling Nederlandse geschiedenis, het bestand aan het Algemeen Rijksarchief overgebracht. In het voorjaar van 1977 werd het geïnventariseerd door drs. J.A.A. Bervoets, chartermeester bij de Tweede Afdeling van het Algemeen Rijksarchief.
Inbewaringgeving van een particulier archief, niet in eigendom verkregen
De verwerving van het archief
Het archief is voor langere tijd in beheer, niet in eigendom verkregen.
2.21
Aanwijzingen voor de gebruiker
Openbaarheidsbeperkingen
Volledig openbaar.
Materiële beperkingen
Aanvraaginstructie
Openbare archiefstukken kunnen online worden aangevraagd en gereserveerd. U kunt dit ook via de terminals in de studiezaal van het Nationaal Archief doen. Om te kunnen reserveren dient u de volgende stappen te volgen:
U maakt een profiel aan op www.gahetna.nl, en logt vervolgens in
Via de archiefinventaris (alleen de beschrijvingen met rode nummers) selecteert u het gewenste archiefstuk door op de knop 'Reserveren' te klikken
In het volgende scherm geeft u aan op welke dag u het archiefstuk wilt inzien
Indien u zich bevindt in de studiezaal en een tafelnummer heeft ontvangen kunt u dit nummer vermelden. Als u geen tafelnummer heeft kunt u tafelnummer 777 laten staan
Vervolgens bevestigt u uw reservering door deze te versturen.
Verwant materiaal
Beschikbaarheid van kopieën
Bijlagen
Index op personen en zaken
Onderwerp Inventarisnummer
Amsterdam, Muzeum voor Aziatische Kunst 34.
Bali-expeditie 1906 37.
Basterveld 6.
Beelaerts van Blokland, F. 6.
Blonsky, B. 26.
Bosscher, Ph.M. 15.
Braakensiek, J. 26.
Bronius 6.
Chang Hsün 4 8 26 33 36.
China, Eerste Wereldoorlog 11 38.
China, keizerrijk 26.
China, leger in september 1915 28.
China, parlement 26.
China, passen 26.
Chinese Muur 6.
Deutsch Amerika (tijdschrift) 26.
Deutsch-Aziatische Bank 3 7.
Duitsland, kolonisatie in China 38.
Duitsland, legatie in China, 1914-1918. 1 3 6.
Duyvendak, J.J.L. 6 36.
Fontein, J. 34.
Frankrijk, legatie in China 30.
Gezantschapsgebouwen in Peking 6 23.
Grimm, J. 35.
Hei Lung Tang, tempels 6.
Hintze, Von 6.
Hsiau Chuin Sung 3 7.
Italië, legatie in China 9.
Indisch Militair Tijdschrift 38.
Japan, ontsluiting 1864. 39.
Josselin de Jong, Th.H.J. de 6.
Kalgan 6.
Kiautchou 38.
Li Yuan Hung 26.
Lu Ko Chao 6.
Marco-Polobrug 6.
Moren 1 6.
Nederland, gezantschapsgebouwen in Peking 6 23.
Oostenrijk, legatie 1914-1918. 1 6.
Pabst, J.C. 6.
Peking, Hemelse Tempel 9.
Peking, legatiewijk 1-6 13 22.
Peking, Pei Tai Ho-barakken. 6.
Peking, spoorlijn naar Tsien Tsin 21.
Peking, Tartarenmuur 9.
Peking-Gazette 8.
Peking Pavillon, opera-uitvoeringen 26.
Peking Post 26.
Poe Ji 7.
Riem, C.G. 6.
Shimonoshiki, straat van 39.
Stötzner, W. 6.
Su Hsi Lin 32.
Tabanen, vorsten van 37.
Teng Yu An 25.
Thomann, graf 6 10.
Tien Wha 32.
Tsien Tsin, spoorlijn 21.
Tsingtao, verovering door Japan 26.
Verenigde Staten, legatie in Peking 6.
Waldersee-kazerne, diefstal in 1919. 5 9 14.
Yuan Shih Kai, begrafenis 6.
Yung Kuang. 32.
Beschrijving van de series en archiefbestanddelen
- Stukken betreffende zijn commando van de Nederlandse gezantschapswacht in Peking van 1913 tot 1920., I.
  - "Mededelingen" en bijlagen., A.
    - "Mededelingen van H. Baron van Hemert tot Dingshof met betrekking tot zijn verblijf als commandant der Nederlandse gezantschapswacht te Peking". Concept-tekst van een publicatie. Getypt., 1965; 1-5; 5 omslagen
      - Hoofdstuk I, met te publiceren bijlagen., 1
      - Hoofdstuk II: "Correspondentie met betrekking tot de verlenging van mijn commando der Gezantschapswacht"., 2
      - Hoofdstuk III: "Enige vermeldenswaardige voorvallen"., 3
      - Hoofdstuk IV: "Tsjang Sjuun", met twee rapporten als bijlage., 4
      - Hoofdstuk V: "Diefstal in de Waldersee-kazernë., 5
    - Foto's, vervaardigd, door Van Hemert tot Dingshof als commandant van de gezantschapswacht, dienende als bijlagen tot zijn "Mededelingen", met afdrukken en uitvergroten door het Bureau Maritieme Historie in Den Haag en het Muzeum voor Aziatische Kunst in Amsterdam., 1914-1961; 6-9; 4 omslagen
      Met tafels op de gefotografeerde objecten en verwijzingen naar de pagina's van de "Mededelingen". Namen van gefotografeerde personen zijn opgenomen in de index.
      - Foto's, behorende bij hoofdstuk I., 6
      - Foto's, behorende bij hoofdstuk III., 7
      - Foto's en archivalia, behorende bij hoofdstuk IV., 8
      - Foto's, behorende bij rapport I, bijlage bij hoofdstuk IV., 9
    - Glasnegatief van een foto van het graf van kapitein Thomann in de Oostenrijkse legatie., 1917; 10
      Niet raadpleegbaar
      1. Thomann sneuvelde tijdens de Boxer-opstand in 1900.
      2. De afdrukken bevinden zich in inventarisnummer 6.
    - "Dossiers", aantekeningen en archivalia, dienende tot bijlagen bij de "Mededelingen", met voorstudies en correspondentie over publicaties van derden., 1917-1971; 11-19; 9 omslagen
      - "Dossier A": Regestenlijst van Van Hemert tot Dingshof op de "Official documents relating to the war" (tussen China en de Centralen in 1917), uitgegeven door de Chinese regering. Z.j, 11
      - "Dossier B": Chronologisch overzicht van politieke gebeurtenissen in China vanaf 1843 door Van Hemert tot Dingshof. Z.j, 12
      - "Dossier C": Beschrijving van de legatiewijk door Van Hemert tot Dingshof. Z.j, 13
      - "Dossier D": Stukken betreffende een door de Nederlandse legatie uitgekeerde schadevergoeding aan de Duitse 1egatie wegens een inbraak in de Walderseekazerne, beschreven in hoofdstuk V van de "Mededelingen". 1917-1923, 14
      - Dossiers E-H: Stukken betreffende de uitgave van een brochure van Ph. M. Bosscher over de geschiedenis van de Nederlandse gezantschapswacht in Peking. 1964-1965, 15
      - Dossier J: "Diversen", aantekeningen van Van Hemert ten behoeve van zijn "Mededelingen", en van de geschiedschrijving over de gezantschapswacht. Z.j, 16
      - Dossier K: "Enkele gegevens, verband houdende met de uiteindelijke opheffing der gezantschapswacht in 1923", afschriften van brieven uit het archief van het ministerie van Buitenlandse Zaken, dossier D VII. Z.j, 17
      - Dossier L: Anonieme aantekening over de toekenning ven het recht tot het houden van gezantschapswachten in Peking door de Chinese regering. Z.j, 18
      - Dossier M: Dossierlijst van de Nederlandse legatie in Peking. 1871-1941. Z.j, 19
    - Kaarten, verzameld ter toelichting van de "Mededelingen"., 1914 en z.j; 20-23
      Blijkens aantekeningen op de achterzijde dienden zij als bijlage bij hoofdstuk IV.
      - Kaarten van de stad Peking. Z.j, 20; 3 stukken
      - Kaarten van het gebied in de omgeving van de spoorlijn van Peking naar Tsien Tsin. Z.j, 21; 3 stukken
      - Kaarten van de gezantschapswijk in Peking, Z. j., 22; 4 stukken
      - Plattegrond van het Nederlandse legatiecomplex, 1914, 23; 1 stuk
  - Stukken, verzameld en opgemaakt tijdens zijn commando., B.
    - Foto van de gezanten van de door China erkende mogendheden in Peking., 1913; 24; 1 stuk
    - Ingekomen uitnodigingen. bij Van Hemert tot Dingshof tot bijwoning van de ceremonie van de 10e oktober in 1914 en tot een bezoek bij Teng Yu An., 1914 en z.j; 25; 3 stukken
      Deze in het chinees gestelde stukken konden door Van Hemert tot Dingshof naderhand niet meer worden vertaald.
    - Ingekomen en verzamelde stukken, bewaard als souvenirs., 1914-1919; 26; 1 omslag
      Deze stukken werden door Van Hemert tot Dingshof van een tafel voorzien.
    - Groepsfoto's van commandanten en officieren van de gezantschapswachten van de door China erkende mogendheden., 1914, 1919; 27; 3 stukken
    - Nota van Van Hemert tot Dingshof over "het Chineesche leger in September 1915". Geschreven., 28; 1 stuk
    - Foto's van de salon van Van Hemert tot Dingshof., 1919; 29.1 - 29.2; 2 stukken
      - Foto 1, 29.1
      - Foto 2, 29.2
    - Foto van een Arameese soldaat op wacht bij de Franse legatie in Shan Hai Kwan., Z.j; 30; 1 stuk
    - Briefpapier van de Nederlandse gezantschapswacht met visitekaartje van Van Hemert tot Dingshof., Z.j; 31; 2 stukken
    - Ingekomen fotografische portretten van Yung Kuang, Su Hsi Lin en Tien Wha., Z.j; 32; 3 stukken
  - Nagekomen stukken., C.
    - Ingekomen rouwbericht en levensbericht van Chang Hsün, opgesteld vanwege zijn overlijden, met rouwband en vertalingen., 1923; 33; 1 omslag
    - Ingekomen brief van J. Fontein, directeur van het Museum voor Aziatische Kunst in Amsterdam, houdende toezending van vengrote afdrukken van door van Van Hemert tot Dingshof vervaardigde foto's., 16 november 1961; 34; 1 stuk
    - Correspondentie over een te verschijnen uitgave van de memoires ven J. Grimm, Duitse arts in Peking., December 1963-januari 1964; 35; 4 stukken
    - "De laatste dienaar der Mandsjoes", overdrukken van een artikelenserie van J.J.L. Duyvendak, gewezen adjudant van de gezantschapswacht over Chang Hsüng, met aantekeningen van Van Hemert tot Dingshof., Z.j; 36; 1 band
- Overige stukken., II.
  - Foto's van de stervende vorst kroonprins van Tabanen in Krijgsgevangenschap., Z. j. (1906); 37; 2 stukken
  - "De krijgsverrichtingen tegen het Duitsche pachtgebied Kiautchou in het najaar van 1914", artikel van N.N. in het Indisch Militair Tijdschrift. Gedrukt., Z.j; 38; 1 deel
  - Afdruk van een foto, genomen tijdens de acties in de straat van Shimonoshiki tijdens de ontsluiting van Japan in 1864., Z.j; 39; 1 stuk
  - Overlijdensbericht van Van Hemert tot Dingshof., 21 februari 1972; 40; 1 stuk
- AANVULLING 1989., III.
  - Foto-albums, verspreid door de Chinese Regering, houdende afbeeldingen van de kampementen voor krijgsgevangenen en geïnterneerden tijdens de Eerste Wereldoorlog., 1918; 41-42; 2 delen
    - Eerste deel, 41
    - Tweede deel, 42
      De inhoudsopgave is aangebracht in deel I.
  - Foto van de Nederlandse legatie te Peking., 1913; 43; 1 foto
  - Foto van een gedeelte van het keizerlijk paleis te Peking., 1916; 44; 1 foto
  - Portretfoto van H. van Hemert tot Dingshof als commandant van de gezantschapswacht te Peking., 1920; 45; 1 foto
  - Foto van generaal Chang Hs’ün (Zhang Xun)., z.j., c.1917; 46; 1 foto
    In 1917 kwam Zhang Xun (1854-1923) naar Peking om de Manchu keizer Puyi weer op de troon te helpen. Hij was niet succesvol en vluchtte vervolgens naar de Nederlandse ambassade.
  - Albums met foto’s van Peking en het Chinese platteland., [1913-1920]; 47-52; 6 delen
    - Deel 1, 47
    - Deel 2, 48
    - Deel 3, 49
    - Deel 4, 50
    - Deel 5, 51
    - Deel 6, 52